---
title: "Uso de la Tecnología de la Información y Comunicaciones (EUTIC) en Uruguay 2019"
output: pdf_document
---

```{r setup, include=FALSE}
knitr::opts_chunk$set(echo = TRUE)
```

## Introducción

En este documento se presenta un análisis estadístico descriptivo de una muestra aleatoria tomada por el
INE en un marco poblacional de Uruguay sobre el uso de la tecnología. La encuesta fue realizada en el 2019 y consta de una muestra 
aleatoria de 2341 personas de todos los departamentos de Uruguay.

Dado el impacto que genera en la sociedad el uso y la distribución de la tecnología, es de especial interés 
obtener medidas y proyecciones que permitan entender el estado actual de desarrollo en Uruguay. Desde esta perspectiva se pueden obtener
resultados que reflejen situaciones críticas como la influencia del nivel educativo en el uso de Internet o la influencia
de la región en el mismo.

Para hacer el análisis exploratorio de los datos se utilizan herramientas estadísticas como *R*, *Rstudio* y el paquete *Shiny*. Mediante *Shiny* se busca generar un entorno interactivo que permita modificar las relaciones planteadas a modo de lograr una mayor diversidad de estudio para 
el usuario.

Se organizo el documento en 3 enfoques principales: asociación del uso de redes sociales y su caracterización por departamentos, profundizar las razones por las que algunas personas no utilizan internet en la población, mostrar la incidencia en el uso de internet por nivel educativo.








```{r }
```


