---
title: "Uso de la Tecnología de la Información y Comunicaciones (EUTIC) en Uruguay 2019"
output: pdf_document
---

```{r setup, include=FALSE}
knitr::opts_chunk$set(echo = TRUE)
```

## Introduccion

En este documento se presenta un analizis estadistico descriptivo de una muestra aleatoria tomada por el
INE en un marco poblacional de Uruguay sobre el uso de la tecnologia. La encuesta fue realizada en el 2019 y consta de una muestra 
aleatoria de 2341 personas de todos los departamentos de Uruguay.

Dado el impacto que genera en la sociedad el uso y la distribucion de la tecnologia, es de especial interes 
obtener medidas y proyecciones que permitan entender el estado actual de desarrollo en Uruguay. Desde esta perspectiva se pueden obtener
resultados que reflejen situaciones criticas como la influencia del nivel educativo en el uso de Internet o la influencia
de la region en el mismo.

Para hacer el analizis exploratorio de los datos se utilizan herramientas estadisticas como R, Rstudio y el paquete Shinny. Mediante Shinny se busca generar un entorno interactivo que permita modificar las relaciones planteadas a modo de lograr una mayor diversidad de estudio para 
el usuario.

Se organizo el documento en 3 enfoques principales: asociacion del uso de redes sociales y su caracterizacion por departamentos, profundizar las razones de porque no se utiliza Interent en la poblacion, mostrar la insidencia en el uso de Internet por nivel educativo.







```{r }
```


