---
title: "Uso de la Tecnología de la Información y Comunicaciones (EUTIC) en Uruguay 2019"
output: pdf_document
fig_caption: true
---

```{r setup, include=FALSE}
knitr::opts_chunk$set(echo = TRUE)
base::source("./PlotFunctions//plot.R")
```

## Introducción

En este documento se presenta un análisis estadístico descriptivo de una muestra aleatoria tomada por el
INE en un marco poblacional de Uruguay sobre el uso de la tecnología. La encuesta fue realizada en el 2019 y consta de una muestra 
aleatoria de 2341 personas de todos los departamentos de Uruguay.

Dado el impacto que genera en la sociedad el uso y la distribución de la tecnología, es de especial interés 
obtener medidas y proyecciones que permitan entender el estado actual de desarrollo en Uruguay. Desde esta perspectiva se pueden obtener
resultados que reflejen situaciones críticas como la influencia del nivel educativo en el uso de Internet o la influencia
de la región en el mismo.

Para hacer el análisis exploratorio de los datos se utilizan herramientas estadísticas como *R*, *Rstudio* y el paquete *Shiny*. Mediante *Shiny* se busca generar un entorno interactivo que permita modificar las relaciones planteadas a modo de lograr una mayor diversidad de estudio para 
el usuario.

Se organizo el documento en 3 enfoques principales: asociación del uso de redes sociales y su caracterización por departamentos, profundizar las razones por las que algunas personas no utilizan internet en la población, mostrar la incidencia en el uso de internet por nivel educativo.

## Analizis Exploratorio


### 1. Profundizacion de las razones de no uso de Internet

Un enfoque princpial de estos datos, responde al interes de profundizar en aquellas personas que no utilizan Internet. En la Figura \ref{fig:RazonesNoInternet} se puede ver que la principal razon es el no saber usarlo En segundo lugar la razon principal es simplemente
falta de interes o no disposicion. Recien en tercer lugar, y con mucha menor frecuencia se plantea la imposibildad de acceso a dispositivos digitales. 

```{r echo=FALSE, fig.cap= '\\label{fig:RazonesNoInternet}Razones por las que no usan Internet' }
PlotRazonesNoUsoInternet()
```

Como se puede ver en la Figura \ref{fig:EdadNoInternet} se encuentran dos franjas disjuntas de edades entre las personas que utilizan internet y las que nos. Si bien podemos encontrar algun caso atipico, las personas que no utilizan Internet se encuentran en promedio concentrados en la franja de 75 anios. Sin embargo las personas que si uilizan Internet, claramente se encuentran concentrados en un rango menor de edad. Por lo tanto, la edad se describe como un factor critico en el uso de Internet. 

```{r echo=FALSE, fig.align='center',  out.width="50%",fig.cap= '\\label{fig:EdadNoInternet}Boxplot de edad segun si usan o no internet' }
PlotEdadPersonasUsanInternet()
```


### 3. Asociación del uso de redes sociales y su caracterización por departamentos

Una caracreristica importante del usuo de Internet son las redes sociales. Estas son un reflejo de la conectividad y el entretenimiento entre las personas. Estas en general tienen un uso segementado por edad.  En la Figura \ref{fig:UsoFacebookDepartamento} se aprecia la popularidad de la red Facebook donde el mayor uso se usa en un uso habitual en la semana, como al menos un uso frecuente. Es interesante ver que las personas que nunca usan Facebook tienen el mismo peso que las que lo utilizan eventualmente. 

```{r echo=FALSE, fig.align='center', fig.cap= '\\label{fig:UsoFacebookDepartamento}Uso de Facebook segun departamento' }
PlotUsoFacebookDepartamento()
```

En la Figura \ref{fig:UsoTwitterDepartamento} se puede ver que la popularidad de Twitter no es tan alta como la de Facebook en la muestra.  que este comportamiento se repite sistematicamente con otras redes sociales princpiales como Twitter y WhatsApp correspondientemente. La mayoria de la muestra nunca utilizo esta red, y el uso frecuente es muy bajo. 

```{r echo=FALSE, fig.align='center', fig.cap= '\\label{fig:UsoTwitterDepartamento}Uso de Twitter segun departamento' }
PlotUsoTwitterDepartamento()
```

En la Figura \ref{fig:UsoWhatsappDepartamento} se puede ver que el uso de Whatsapp es totalmente radicalizado en la muestra. La mayoria de las personas en la muestra utilizan Whatsapp frecuentemente. Lo cual es de esperar, ya que es un medio de comunicacion indispensable en la comunicacion actual. 

```{r echo=FALSE, fig.align='center', fig.cap= '\\label{fig:UsoWhatsappDepartamento}Uso de Whatsapp segun departamento' }
PlotUsoWhatsAppDepartamento()
```



